高雄高等行政法院判決
                                      100年度訴字第206號
                                民國100年8月24日辯論終結
原      告　南部地區後備指揮部
代　表　人　陳嘉尚
訴訟代理人　吳東曄
            王信斌
            洪啟明
被      告　彭仁宏
            蔡志傑
上列當事人間償還公費事件，原告提起行政訴訟，本院判決如下
：
　　主  文
被告彭仁宏應給付原告新臺幣52,342元及自民國100年5月31日起
至清償日止，按年息百分之5計算之利息。
被告蔡志傑應給付原告新臺幣612,454元及自民國100年5月13日
起至清償日止，按年息百分之5計算之利息。
訴訟費用由被告彭仁宏負擔十分之一，被告蔡志傑負擔十分之九
。
    事實及理由
一、程序事項︰
    被告彭仁宏、蔡志傑二人經合法通知，均無正當理由而未於
    言詞辯論期日到場，核無行政訴訟法第218條準用民事訴訟
    法第386條各款所列情形，爰依原告之聲請，由其一造辯論
    而為判決。
二、事實概要︰
    被告彭仁宏原就讀於陸軍軍官學校專科89年班、被告蔡志傑
    原就讀於陸軍軍官學校正期90年班，二人皆受領有津貼、主
    副食費、年終獎金、服裝費、教育訓練費、教育補助費等費
    用。惟被告彭仁宏、蔡志傑畢業後因個人違紀行為，分別經
    國防部後備司令部以民國95年4月21日御人字第0950002260
    號令、96年7月3日御人字第0960003966號令核定不適服現役
    退伍，被告彭仁宏於95年5月1日零時退伍生效、被告蔡志傑
    於96年8月1日零時退伍生效。因被告彭仁宏未服滿陸軍軍官
    學校招生簡章所載應服現役之最少年限6年、被告蔡志傑未
    服滿現役最少年限10年，依行為時軍事學校預備學校軍費生
    公費待遇津貼發給及賠償辦法（下稱賠償辦法）之規定，應
    依未服滿年限與最少年限之比例，賠償其受領之公費待遇及
    津貼。嗣原告先後於97年11月、98年12月、99年7月間分別
    以書函或公示送達方式通知被告彭仁宏、蔡志傑應分別賠償
    在學期間之系爭公費新臺幣（下同）52,342元及612,454元
    ，惟被告二人迄未繳納。原告遂依國防部後備司令部97年1
    月21日修頒「軍事學校軍費生畢業任官人員賠償公費待遇及
    津貼作業規定」向被告彭仁宏、蔡志傑提起本件行政訴訟，
    請求被告彭仁宏應賠償52,342元、被告蔡志傑應賠償612,45
    4元，及法定遲延利息。
三、原告主張：
（一）按「軍費生畢業任官後，因年度考績丙上以下或個人因素
      一次受記大過2次以上，經人事評審會考核不適服現役，
      予以退伍，致未服滿招生簡章所定之現役最少年限者，應
      依尚未服滿現役最少年限之比例，賠償所受領之公費待遇
      及津貼。」「依前條賠償公費待遇及津貼，其範圍如下：
      1.公費待遇：就已撥付之全部數額計算。但服裝費依實際
      領用給與品種數量，照原製時之新品規定價格折算之。如
      為貸與品，按規定收繳，倘有欠繳者，照原製時之新品規
      定價格折算之。2.津貼：就已發給之全部數額計算。前項
      賠償範圍，應扣除得折抵常備兵役期之入伍及軍事訓練時
      間所受領之公費待遇及津貼。」96年1月9日修正之賠償辦
      法第9條第3項、第10條均有明文規定。前揭辦法係國防部
      依軍事教育條例第17條第2項及第18條第2項規定訂定，並
      報請行政院核定，自得予以適用。次按行政訴訟法第8條
      第1項、第37條第1項第3款、第2項明文規定，被告彭仁宏
      及蔡志傑等2人均就讀於軍事院校並受有公費持遇，畢業
      後被告2人皆因個人違紀或違法行為，檢討不適服現役退
      伍，而未服滿招生簡章所載應服現役之最少年限，故被告
      等人應分別賠償在學期間各項費用。是本件原告與被告等
      2人間償還公費事件，訴訟標的之權利、義務關係，於事
      實上或法律上有同一或同種類之原因，且被告彭仁宏、蔡
      志傑等2人住所分別位於臺東縣及屏東縣，均為鈞院管轄
      之區域內，原告爰一併提起本件給付訴訟，以維裁判之一
      致性及訴訟經濟性，合先敘明。
（二）經查，被告彭仁宏（87年8月16日志願就讀陸軍軍官學校
      ，89年12月16日畢業）及被告蔡志傑（86年10月17日志願
      就讀陸軍軍官學校，90年7月12日畢業）在學期間受領津
      貼、主副食費、年終獎金、服裝費、教育訓練費、教育補
      助費等費用，而渠等依據入學時招生簡章規定，均須服滿
      最少年限，分別為：6年、10年，惟其畢業後因不當借貸
      及酒後駕車肇事等事由，遭原所屬單位一次記2大過處分
      或年度丙上（含）以下考績，核定不適服現役退伍，此有
      被告2人核定退伍令暨兵籍表影本可查。
（三）次查，被告2人均尚有現役未服滿，應依未服滿年限與最
      少年限之比例，賠償如訴之聲明之公費待遇及津貼，此有
      賠償清冊暨費用統計表可參；原告前以97年11月20日後南
      人軍字第0970005543號書函通知被告蔡志傑，並依行政程
      序法第78條以下之規定，對被告彭仁宏為公示送達，欲與
      渠等協議賠償事宜，惟均置之不理，原告復以99年7月16
      日後南人軍字第0990003625號書函再次通知被告蔡志傑，
      此有前開函文影本、送達證明（掛號郵件收件回執）、公
      告、新聞紙可稽，惟渠2人仍無動於衷，迄今仍未償還公
      費。則被告2人均因未服滿現役最少年限，自有應依尚未
      服滿最少年限之比例，賠償所受領之公費待遇及津貼之義
      務，又原告依國防部後備司令部97年1月21修頒「軍事學
      校軍費生畢業任官人員賠償公費待遇及津貼作業規定」，
      自得向被告2人請求賠償等情。並聲明求為判決被告彭仁
      宏應給付原告52,342元及自起訴狀繕本送達翌日起至清償
      日止，按週年利率5%計算之利息、被告蔡志傑應給付原告
      612,454元及自起訴狀繕本送達翌日起至清償日止，按週
      年利率5%計算之利息。
四、被告彭仁宏、蔡志傑二人經合法通知未到場，亦未提出任何
    書狀以供審酌。
五、本件事實概要欄所載之事實，業據原告陳述在卷，並有原告
    陳列被告等人不適服現役或未服滿最低年限退伍人員賠償清
    冊、86及87年度軍事學校聯合招考新生簡章、陸軍軍官學校
    現役軍官在校費統計表、國防部後備司令部95年4月21日御
    人字第0950002260號令、96年7月3日御人字第0960003966號
    令、除役名冊、原告98年12月29日後南人軍字第0980006932
    號對被告彭仁宏催繳函、97年11月20日後南人軍字第097000
    5543號、99年7月16日後南人軍字第0990003625號對被告蔡
    志傑催繳函、原告99年7月21日後南人軍字第0990003688號
    對被告彭仁宏公示送達公告等附本院卷可稽，洵堪信實。茲
    本件所應審究者為原告對被告等人請求賠償其在校期間所受
    領之公費及遲延利息，有無理由？爰分述如下：
（一）按「人民與中央或地方機關間，因公法上原因發生財產上
      之給付或請求作成行政處分以外之其他非財產上之給付，
      得提起給付訴訟。因公法上契約發生之給付，亦同。」行
      政訴訟法第8條第1項定有明文。次按「行政契約，本法未
      規定者，準用民法相關之規定。」行政程序法第149條亦
      定有明文。又按「應付利息之債務，其利率未經約定，亦
      無法律可據者，週年利率為百分之5。」「遲延之債務，
      以支付金錢為標的者，債權人得請求依法定利率計算之遲
      延利息。」為民法第203條及第233條第1項前段所明定。
（二）行政機關基於其法定職權，為達特定之行政上目的，於不
      違反法律規定之前提下，自得與人民約定提供某種給付，
      並使接受給付者負合理之負擔或其他公法上對待給付之義
      務，而成立行政契約關係，業經司法院釋字第348號解釋
      理由書闡釋在案。再依88年7月14日公布施行之軍事教育
      條例第1條：「為健全軍事教育，培養軍事人才，以奠基
      國防力量，特制定本條例；本條例未規定者，適用其他法
      律之規定。」第5條第1項：「基礎教育為國軍幹部養成教
      育，由軍事學校辦理，其類別及宗旨如下：1.大學教育：
      以培養國軍指揮、科技及參謀軍官為宗旨；得設立正期班
      、2年制技術系或同等班隊。2.專科教育：以培養國軍軍
      官及士官應用科學與技術，養成實用專業人才為宗旨；得
      設立專科班或同等班隊。3.中等學校教育：以培養國軍基
      層領導士官為宗旨；得設立常備士官班或同等班隊。4.預
      備學校教育：以培養各軍官學校預備學生為宗旨；得設立
      預備學生班或同等班隊。」第15條：「軍事學校得招收自
      費學生，其權利、義務及管理辦法，由國防部會同教育部
      定之。」第17條：「軍事學校及預備學校之學員生，除自
      費學生外，享有公費待遇及津貼。」第18條：「軍事學校
      及預備學校學員生之修業規則及轉學、退學、開除學生賠
      償費用辦法，由國防部定之。」及陸海空軍官服役條例（
      已於88年5月5日廢止）第9條：「常備軍官服現役年限為
      10年，期滿後，除志願留營者外，得依軍事需要，延長服
      役3年至5年。志願考入軍官學校正期班畢業任軍官者，不
      受前項現役年限之限制。」另86年1月1日施行之陸海空軍
      軍官士官服役條例第46條規定：「本條例施行前，考入軍
      事校院就讀或任官者，以入學時招生簡章所定服現役年限
      ，為其服現役最少年限。但軍官服現役年限超過8年者，
      以8年為限；士官服現役年限超過6年者，以6年為限。」
      等規定可知，國防部各軍事學校設立之宗旨，係以培養訓
      練國軍各軍種之幹部為目的，並以提供公費，鼓勵各個學
      齡之學生接受軍事教育，進而成為各軍種幹部來源，是以
      接受公費軍事教育者，並非僅以完成軍事教育為已足，而
      是以畢業後服一定年限之常備兵役為目的。因此，軍事學
      校與依簡章報考軍事學校經錄用之公費生之間，即是為了
      達到上開行政目的，雙方約定由學校提供公費給付，學生
      享有公費就學之權利，惟亦負擔完成學業並於畢業後服一
      定年限常備兵役義務之行政契約。則雙方當事人自應本誠
      信原則履行契約上之義務，若有違約，自應賠償對方提供
      之給付。又88年7月14日公布之軍事教育條例第18條雖規
      定：「軍事學校及預備學校學員生之修業規則及轉學、退
      學、開除學生賠償費用辦法，由國防部定之。」而未將畢
      業生未依約服滿現役之情形列入，惟如前述，軍事公費教
      育並非僅以協助學生完成學業而已，其於畢業後應服滿一
      定年限現役方為雙方締約之重點，故上開規定充其量僅是
      就軍事學校及預備學校學員生之修業規則及轉學、退學、
      開除學生賠償費用之細節性、技術性事項授權國防部訂定
      相關辦法，供各學校遵循，其並無排除學校得依契約向未
      服滿現役之畢業生求償之意。故92年2月6日修正公布軍事
      教育條例第18條：「前條第1項受領公費待遇及津貼之學
      員生，違反應履行義務及應遵行事項規定時，應予賠償。
      前項賠償事由、範圍、程序、分期賠償及免予賠償條件等
      相關事項之辦法，由國防部擬訂，報請行政院核定之。」
      祇是將原屬契約之內容再以法律明文而已，非謂在此之前
      畢業之軍費生，得不賠償未服滿現役之相關費用。此由該
      條文修正理由說明原條文所定軍事學校及預備學校學生應
      予賠償費用之情形「轉學、退學、開除」僅係例示，為求
      周延，爰明定受領公費待遇及津貼之學員生，違反應履行
      義務及應遵行事項規定時，應負賠償之責甚明。職此之故
      ，按行為時國防部93年7月27日修正發布之軍費生賠償辦
      法（被告蔡志傑行為時法律應為96年1月9日發布之賠償辦
      法，惟應適用法條內容皆與93年7月27日條文同，故不另
      區分，下同）第2條第1款、第7條第3款、第9條第3項規定
      ：「本辦法用詞定義如下：1.軍費生：指軍事學校及預備
      學校（以下簡稱學校）受領由國防部編列預算支應公費待
      遇及津貼之學員生。．．．。」「軍費生應履行之義務及
      應遵行之事項如下：．．．3.軍事學校畢業任官後，應服
      滿招生簡章所定之現役最少年限。」「軍費生畢業任官後
      ，因年度考績丙上以下或個人因素一次受記大過2次以上
      ，經人事評審會考核不適服現役，予以退伍，致未服滿招
      生簡章所定之現役最少年限者，應依尚未服滿現役最少年
      限之比例，賠償所受領之公費待遇及津貼。」乃本於軍事
      教育條例第17條第2項及第18條第2項授權訂定，並未逾授
      權之範圍與目的，且與系爭行政契約本旨相符，亦無違反
      法律不溯及既往原則，自得適用。
（三）經查，依上述規定，被告彭仁宏、蔡志傑畢業後服常備軍
      官現役分別為6年及10年，自為被告應履行之行政契約義
      務。被告彭仁宏於89年12月16日自原告專科89年班畢業後
      ，分發任用陸軍上尉官階，應服常備軍官現役至少6年、
      被告蔡志傑於90年7月12日自原告正期班90年班畢業後，
      分發任用陸軍中尉官階，自應服常備軍官現役至少10年。
      惟被告彭仁宏於94年度因營外不當借貸，經原屬單位記大
      過乙次處分，考核不適服現役，經國防部後備司令部令其
      於95年5月l日退伍；另被告蔡志傑因個人1次受記大過2次
      以上，經檢討不適服現役，亦經國防部後備司令部令其於
      96年8月1日退伍。計被告彭仁宏僅服役65個月（自89年12
      月16日至95年5月1日），尚有7個月（未滿1個月不計）之
      現役未服滿；被告蔡志傑服役73個月（自90年7月12日至
      96年8月1日），尚有47個月之現役未服滿，而被告彭仁宏
      在校期間所受領之公費待遇及津貼計538,830元、被告蔡
      志傑為1,563,713元，業據原告提出賠償公費待遇及津貼
      人員名冊附卷可稽。本件既因可歸責於被告之事由，致不
      能履行其契約義務即服滿招生簡章所定之服役最少年限，
      而原告起訴請求被告賠償所受領之公費等時，亦未逾5年
      消滅時效期間，則其主張依行政契約法律關係暨賠償辦法
      第9條第3項規定，按尚未服滿現役最少年限之比例計算，
      被告彭仁宏應賠償所受領之公費待遇及津貼52,342元（計
      算式：538,830元×7/72）及自起訴狀繕本送達（於100年
      5月20日寄存送達，經10日於100年5月30日生效）翌日即1
      00年5月31日起至清償日止，按年息百分之5計算之利息；
      被告蔡志傑應賠償金額為612,454元（計算式：1,563,713
      元×47/120）及自起訴狀繕本送達（於100年5月2日寄存
      送達，經10日於100年5月12日生效）翌日即100年5月13日
      起至清償日止，按年息百分之5計算之利息，皆為有理由
      ，應予准許。
六、據上論結，本件原告之訴為有理由，依行政訴訟法第98條第
    1項前段、第104條、第218條、民事訴訟法第85條第1項後段
    、第385條第1項前段，判決如主文。
中　　華　　民　　國　　100　 年　　8　　 月　　31　　日
             高雄高等行政法院第三庭
                         審判長法官　　邱 政 強
                               法官　　林 勇 奮
                               法官　　李 協 明
以上正本係照原本作成。
如不服本判決，應於判決送達後20日內向本院提出上訴書狀，其
未表明上訴理由者，應於提起上訴後20日內向本院提出上訴理由
書（須按對造人數附繕本）；如於本判決宣示或公告後送達前提
起上訴者，應於判決送達後20日內補提上訴理由書（須附繕本）
。未表明上訴理由者，逕以裁定駁回。
中　　華　　民　　國　　100　 年　　8　　 月　　31　　日

　　　　　　　　　　　　　　 書記官    楊 曜 嘉